【裁判字號】    88,訴,639
【裁判日期】    890125
【裁判案由】    返還不當得利
【裁判全文】
臺灣屏東地方法院民事判決  八十八年度訴字第六三九號
    原        告
    即承受訴訟人  財政部國有財產局台灣南區辦事處
    法定代理人    乙○○
    訴訟代理人    甲○○
                  丙○○
    被      告    丁○○
右當事人間返還不當得利事件，本院判決如左：
    主      文
被告應給付原告新台幣壹佰貳拾玖萬仟貳佰捌拾元，及其中新台幣壹佰零萬捌仟
陸佰壹拾元自民國八十八年二月一日起至清償日止按年息百分之五計算之利息。
訴訟費用由被告負擔。
本判決第一項於原告以新台幣肆拾萬貳仟元為被告供擔保後，得假執行。
    事      實
甲、原告方面：
一、聲明：求為判決如主文第一項所示及為以供擔保為條件之假執行宣告。
二、陳述：
  (一)坐落屏東縣屏東市○○○段一小段二五之八地號土地（下稱系爭土地）係台灣省
    所有，管理者為台灣省政府財政廳，原委託屏東縣政府代管，嗣於民國八十八年
    六月間經台灣省政府財政廳移交原告管理，經原告聲明承受訴訟。
  (二)被告自七十二年間開始無權占用系爭土地全部，獲有相當於租金之不當得利，依
    土地法第九十七條規定，計算自七十三年一月一日起至八十七年十二月三十一日
    止之不當得利。七十三年一月一日至七十六年六月三十日，以申報地價年息百分
    之四計算；七十六年七月一日至七十七年十二月三十一日，以申報地價年息百分
    之一．八計算；七十八年一月一日至十二月三十一日，以申報地價年息百分之二
    ．四計算；七十九年一月一日至八十年六月三十日，以申報地價年息百分三計算
    ；八十年七月一日至八十二年六月三十日，以申報地價年息百分七．五計算；八
    十二年七月一日起均按申報地價年息百分五計算。總計共積欠一百零三萬八千六
    百一十元，再因被告遲延，加計以年息百分之五計算至八十八年一月三十一日之
    遲延利息為二十五萬四千六百七十元。故被告共應給付一百二十九萬三千二百八
    十元，及其中一百零三萬八千六百一十元自八十八年二月一日起按年息百分之五
    計算之利息即如附表所示。
  (三)對被告抗辯所為之陳述：被告抗辯五十五年間向當時代管系爭土地之屏東縣政府
    承購系爭土地，經向屏東縣政府查詢，五十五年間欲承購省有土地，須報奉台灣
    省政府同意後，通知申請人繳納承購保證金（即價款之百分之四十），並於繳清
    承購餘款（即價款之百分之六十）後，完成承購手續，否則所繳保證金沒入公庫
    。訴外人即被告父親陳添福申購系爭土地，雖經台灣省政府同意，並通知其繳款
    在案，惟並無證據足證其已繳納，況系爭土地仍登記為省有，顯示其未完成承購
    手續。
三、證據：提出土地登記謄本、台灣省政府財政廳函、移接清冊、地價謄本各一份。
乙、被告方面：
一、聲明：駁回原告之訴。
二、陳述：
  (一)系爭土地原係被告之被繼承人即被告父親陳添福占用，其曾經繳納承購系爭土地
    之保證金，之後未再繳納，系爭土地亦未為所有權移轉登記。
  (二)五十幾年當時被告僅二十歲左右，家中事務係陳添福處理，對於屏東縣政府函文
    所載等情，均不知情，陳添福是否收受函文並依據函文所示辦理申購及繳納款項
    手續亦不知情。
  (三)被告自七十三年之後確實占用系爭土地全部，並未繳納任何租金。
三、證據：提出屏東縣政府五十五年三月十一日屏府財丙字第六一○二號函、租金征
    收連單、繳款書各一份。
丙、本院依職權函屏東縣政府查詢是否出租系爭土地與被告之被繼承人或同意被告之
    被繼承人使用系爭土地。
    理      由
一、屏東縣屏東市○○○段一小段二五之八地號土地之系爭土地係台灣省所有，管理
    者為台灣省政府財政廳，原委託屏東縣政府代管，屏東縣政府於八十八年三月二
    十九日聲請支付命令，請求被告給付無權占用土地之不當得利，經被告聲明異議
    而視為起訴，惟系爭土地於八十八年六月間經台灣省政府財政廳移交原告管理，
    嗣經原告聲明承受訴訟。
二、原告起訴主張：系爭土地係台灣省所有，原係委由屏東縣付政府代管，訴外人即
    被告父親陳添福雖於五十五年間申請承購系爭土地，惟由系爭土地仍登記為省有
    ，顯示其並未繳清承購款完成承購手續，被告自七十二年起無權占用系爭土地全
    部，獲有相當於租金之不當得利，依民法第一百七十九條規定，再依據土地法第
    九十七條以申報地價年息計算相當於不當得利之金額，訴請被告給付如訴之聲明
    即如附表所示等語。被告則以：系爭土地原係其被繼承人即其父親陳添福占用，
    曾經繳納承購系爭土地之保證金，惟未為所有權移轉登記，其是否如屏東縣政府
    函文所示辦理申購及繳納款項手續，並不知情，其自七十三年之後確實占用系爭
    土地全部，並未繳納任何租金等語，資為抗辯。
三、原告主張系爭土地係登記為台灣省所有，於八十八年六月間經台灣省政府財政廳
    移交原告管理，被告自七十二年間開始占用系爭土地全部迄今，均未繳納任何代
    價之事實，業據原告提出土地登記謄本、移接清冊為證，並為被告所不爭執，自
    堪信為真實。
四、被告抗辯其父親陳添福於五十五年間向當時管理系爭土地之屏東縣政府申購系爭
    土地，曾經繳納承購系爭土地之保證金，原告提起本訴無理由云云，並據其提出
    屏東縣政府五十五年三月十一日屏府財丙字第六一○二號函、租金征收連單、繳
    款書各一份為據。經查，陳添福承購系爭土地應繳納保證金一萬二千八百五十九
    元，並經其繳納一節，此有屏東縣政府五十五年三月十一日屏府財丙字第六一○
    二號函、繳款書及屏東縣政府八十八年十一月九日八八屏府字第一九九七四四號
    函各一份附卷可稽，堪信屬實。次查，陳添福繳納承購保證金一萬二千八百五十
    九元後，准予於系爭土地建築使用，固為屏東縣政府五十五年三月十一日屏府財
    丙字第六一○二號函明文；惟查，承購保證金於承購時抵充應繳價款之一部份，
    但經通知承購，而不照規定承購，或中途退租者，均認為違反約定，應將所繳保
    證金沒入公庫，此為台灣省政府五十三年三月三十一日府財產字地二二○五四號
    令一(三)所明訂，亦經屏東縣政府於五十六年九月十四日屏府財丙字第四九四四號
    函通知陳添福於五十六年十月以前向指定公庫台灣銀行屏東分行繳納，逾期不繳
    者，視同放棄承購，除撤銷折扣優待及即予註銷承購權利收回土地另行處理外，
    前繳保證金依繳納承購保證金申請書約定不予發還沒入公庫等情，此有屏東縣政
    府八十八年十一月九日八八屏府字第一九九七四四號函，以及所附之台灣省政府
    五十三年三月三十一日府財產字地二二○五四號令、屏東縣政府於五十四年十二
    月二日屏府財丙字第七二一六號函、五十六年九月十四日屏府財丙字第四九四四
    號函各一份在卷足佐，亦堪信屬實。再查，陳添福固曾經繳納保證金，惟被告自
    承：陳添福是否如屏東縣政府函文所示辦理申購及繳納款項手續，並不知情等語
    （參見本院八十年一月十七日言詞辯論筆錄），又迄未能舉證證明陳添福亦已依
    屏東縣政府上開函文繳清承購價款，此外，亦查無其他證據足資證明陳添福已繳
    納價款完成承購手續，復佐以卷附之系爭土地登記謄本記載系爭土地仍登記為台
    灣省所有，足見被告抗辯其父親已承購系爭土地云云，委無足採。繼查，陳添福
    既未如期繳納承購價款完成承購手續，徵諸上開台灣省政府令及屏東縣政府各函
    文，則陳添福已繳保證金業經沒入公庫，且系爭土地亦經收回另行處理至明，準
    此，陳添福自無任何使用土地之權源。末查，被告係陳添福之繼承人，且其亦未
    舉證尚有其他使用土地之權源，是其並無使用系爭土地之法律原因，堪予認定。
五、原告又主張被告無法律上原因使用原告所有之系爭土地，期間逾五年，爰依民法
    第一百七十九條規定訴請被告返還不當得利，依據土地法第一百零五條準用第九
    十七條規定，以被告占用面積六十七平方公尺，依如附表所示系爭土地申報地價
    年息之比率計算，訴請被告給付自七十三年一月一日起至八十七年十二月三十一
    日止，相當於不當得利之金額如訴之聲明等語。經查：
  (一)按無法律上原因受利益，致他人受損害者應返還其利益，民法第一百七十九條前
    段定有明文。所謂「受利益」係指因某項事由而受有個別具體之利益，而「受損
    害」於侵害他人權益之情形則指取得應歸屬他人之權益。本件被告無權使用台灣
    省所有之系爭土地，而受有「使用」之利益，其取得此原應歸屬於系爭土地所有
    權人之利益，致其受損害，而原告為系爭土地之管理人，則其此部分主張，洵屬
    可採。惟被告所受之利益為「使用」本身，此項利益依其性質，不能原物返還，
    自應償還其價額。而使用系爭土地之租金即足據為計算價額之標準。
  (二)再建築房屋之基地租金，依土地法第一百零五條準用同法第九十七條規定，以不
    超過該土地申報價額年息百分之十為限，而該條所謂土地價額，依土地法施行法
    第二十五條規定，係指法定地價而言。又法定地價，依土地法第一百四十八條規
    定，係指土地所有權人依土地法所申報之地價，在平均地權條例施行區域，當係
    指土地所有權人於地政機關舉辦規定地價或重新規定地價之時，於公告申報地價
    期間內自行申報之地價而言，未於該期間內申報者，則應以公告地價為其申報之
    地價，該條例第十六條定有明文。惟公有土地及依本條例第十六條照價收買之土
    地，以各該宗土地之公告地價為申報地價，免予申報，平均地權條例施行細則第
    二十一條亦有明文。再基地租金之數額，除以基地申報地價為基礎外，尚須斟酌
    基地之位置，工商業繁榮之程度，承租人利用基地之經濟價值及所受利益等項以
    為決定。
  (三)本件被告並未承租系爭土地，亦無其他法律上之原因使用該土地，而自七十二年
    間開始占用該筆土地全部，業經本院函詢系爭土地前管理者屏東縣政府無誤，此
    有屏東縣政府八十八年十月二日八八屏府財產字第一七三○六五號函附卷足參，
    且為被告所是認，自屬真實。故被告對系爭土地全部之使用為其所受之「利益」
    ，則就其所受「利益」價額之返還自應由其負擔。
  (四)系爭土地為公有土地，參諸上開說明，自以公告地價為申報地價，再其地目為建
    ，被告占用土地全部即六十七平方公尺用以建築房屋居住，則依上開土地法規定
    計算其所受之「利益」。系爭土地七十三年一月一日至七十六年六月三十日公告
    地價為每平方公尺六千八百四十元、七十六年七月一日至八十年六月三十日公告
    地價為每平方公二萬四千元、八十年七月一日至八十七年十二月三十一日公告地
    價為每平方公二萬八千八百元，此有地價謄本附卷可稽；再系爭土地地處屏東市
    區，被告使用系爭土地係作為居家使用，則以原告主張如附表所示之申報地價即
    公告地價年息之比率計算，尚屬適當。
  (五)準此，依據計算方式：占用面積×申報地價（每平方公尺）×如附表所示申報地
    價年息之比率＝年不當得利金，再合計七十三年一月一日至八十七年十二月三十
    一日之年不當得利金，總計為一百零三萬八千六百一十元。再因被告遲延，加計
    以年息百分之五計算至八十八年一月三十一日之遲延利息計為二十五萬四千六百
    七十元，故被告共應給付一百二十九萬三千二百八十元。而其中一百零三萬八千
    六百一十元再計算自八十八年二月一日起至清償日止按年息百分之五計算之利息
    。從而，原告訴請被告給付自七十三年一月一日起至八十七年十二月三十一日止
    ，相當於不當得利之金額如訴之聲明如附表，即屬允當，應予准許。
六、原告陳明願供擔保聲請宣告假執行，爰酌定相當擔保金額准許之。
七、結論：原告之訴為有理由，依民事訴訟法第七十八條、第三百九十條第二項，判
    決如主文。
中      華      民      國    八十九    年      一      月    二十五    日
                                    臺灣屏東地方法院民事第一庭
~B法      官  洪乙心
右為正本係照原本作成。
如不服本判決，應於送達後廿日內，向本院提出上訴狀。
~B法院書記官  蘇聰藝
中      華      民      國    八十九    年      一      月    二十六    日


司法院資訊處製作；財團法人民間司法改革基金會備份。
